【裁判字號】    99,重上更(三),73
【裁判日期】    990810
【裁判案由】    準強盜
【裁判全文】
臺灣高等法院高雄分院刑事判決    99年度重上更(三)字第73號
上  訴  人
即  被  告  周正中
選任辯護人  施一帆律師
上列上訴人因準強盜案件，不服臺灣高雄地方法院94年度訴字第
1494號中華民國94年11月22日第一審判決（起訴案號：臺灣高雄
地方法院檢察署93年度偵字第24581 號），提起上訴，經判決後
，由最高法院第3 次發回更審，本院判決如下：
    主  文
原判決關於周正中部分，撤銷。
周正中共同犯搶奪未遂罪，累犯，處有期徒刑壹年陸月，減為有
期徒刑玖月。
    事  實
一、周正中前於民國90年間，因違反毒品危害防制條例案件，經
    臺灣高雄地方法院90年度訴字第2728號判處有期徒刑1 年確
    定，於93年3 月1 日縮刑期滿執行完畢。仍不知悔改，竟於
    93年10月17日（起訴書誤載「7 日」）下午1 時10分許，盧
    朝貴（業經本院95年度重上更(一)字第209 號判決確定）共同
    意圖為自己不法之所有，由盧朝貴騎乘不知情之楊鎮豪（即
    周正中之外甥）所有出借予周正中之車牌號碼MZ5-079 號重
    型機車搭載周正中，行高雄市○○區○○路三信合作社前，
    見秦美蘭頸上戴有金項鍊1 條，獨自1 人騎乘腳踏車，竟共
    同基於搶奪財物之犯意聯絡，由盧朝貴騎上開重型機車靠近
    秦美蘭，並推由坐於機車後座之周正中著手搶奪，下手拉扯
    秦美蘭脖子上之金項鍊，當周正中右手觸及該金項鍊時，秦
    美蘭即以左手抵抗，並大喊搶劫，周正中見狀，隨即放手未
    能搶奪得逞，而與盧朝貴共乘該機車正欲逃離現場之際，適
    休假中之警員李國政當時騎乘機車在對向車道行經現場，目
    睹上情，並聽聞秦美蘭大喊強劫，李國政隨即騎機車迴轉而
    自後追捕。盧朝貴、周正中見李國政騎機車緊追在後，後座
    之周正中竟先以其頭戴之安全帽丟擲李國政，惟未擊中，盧
    朝貴見李國政騎機車仍緊追不捨，即囑周正中以其所戴之安
    全帽揮舞，以阻止李國政騎機車靠近。至同日（17日）下午
    1 時40分許，盧朝貴、周正中共乘該機車逃至高雄市○○區
    ○○街31號之盧朝貴居所前時，即將該機車棄置於門外，其
    2 人逃入屋內，周正中並同時拉下鐵門，以阻止李國政進入
    屋內，其2 人乃趁機自該房屋後門逃逸無蹤。嗣經李國政通
    報警方到場，詢問該處之在場人謝進興後查悉盧朝貴，並依
    盧朝貴、周正中共乘之機車車號，詢問車主楊鎮豪後查悉該
    機車原由周正中借用，因而查獲上情。
二、案經高雄市政府警察局三民第二分局移送臺灣高雄地方法院
    檢察署檢察官偵查起訴。
    理  由
一、證據能力：
(一)、證人即被害人秦美蘭、證人楊鎮豪、證人即原審共同被告盧
    朝貴，各於警詢所為之陳述，其性質雖屬傳聞證據，惟檢察
    官、被告周正中、辯護人已於本院審理調查上開筆錄予以提
    示並告以要旨時，由檢察官、被告、辯護人表示意見，當事
    人或辯護人已知上述筆錄乃傳聞證據，而就此證據能力均表
    示無意見，即同意作為證據，且本院審酌上開證人警詢陳述
    作成時，較無人情施壓或干擾，亦無不當取供之情形，即就
    證人於警詢陳述當時之原因、過程、內容、功能等外在環境
    加以觀察，足認證人警詢陳述係出於真意之信用性獲得確切
    保障，而認為以之作為本案之證據亦屬適當，依刑事訴訟法
    第159 條之5 第1 項規定，均得為證據。
(二)、證人李國政、秦美蘭、楊鎮豪、許迪民各於偵查中經具結之
    陳述，並未曾提及檢察官在偵查時有不法取供之情形，且亦
    無證據足以證明證人等上開陳述有顯不可信之情況，被告周
    正中及其辯護人於本院復未再聲請詰問證人楊鎮豪，另證人
    李國政於原審及本院上訴審，證人秦美蘭、許迪民於本院上
    訴審，均已到庭接受詰問，足可認定業已保障被告詰問權，
    依刑事訴訟法第159 條之1 第2 項規定，均得為證據。
(三)、按現行刑事訴訟法並無關於指認犯罪嫌疑人程序之規定，如
    何經由被害人、檢舉人或目擊證人以正確指認犯罪嫌疑人，
    自應依個案之具體情形為適當之處理。依內政部警政署於90
    年8 月頒布之「警察機關實施指認犯罪嫌疑人程序要領」中
    之規定，於偵查過程中指認犯罪嫌疑人，係採取「選擇式」
    列隊指認，而非一對一「是非式的單一指認」等程序，固可
    提高指認的正確度，以預防指認錯誤之發生。然指認之程序
    ，固須注重人權之保障，亦需兼顧真實之發現，確保社會正
    義實現之基本目的。本件證人李國政於93年11月18日，在警
    局當場指認被告周正中時係屬現職警察，其於休假中偶遇本
    件犯罪，且近距離追逐被告周正中並遭被告丟擲及揮舞安全
    帽，經綜合證人李國政於案發時所處之環境，足認其確能對
    被告觀察明白、認知被告行為之內容，該事後依憑個人之知
    覺及記憶所為之指認，自屬客觀可信，而無出於不當暗示等
    可能形成之記憶污染、誤導判斷，且其目擊指認亦未違背通
    常一般日常生活經驗之定則或論理法則，而證人李國政復於
    原審及本院上訴審，已依人證之調查程序，陳述其出於親身
    經歷之見聞所為指認，並依法踐行詰問之程序，且非單以指
    認人之指認為論罪之唯一依據，自不得僅因指認人之指認程
    序與上開不具法拘束力之要領未盡相符，遽認其無證據能力
    ，亦即上開指認自得採為判決之基礎（最高法院95年度台上
    字第3026號、98年度台上字第7859號判決要旨足參）。
(四)、共同被告盧朝貴於偵查、原審、本院上訴審以被告身分所為
    陳述，因其陳述當時之身分既非證人，即與「依法應具結」
    之要件不合，縱未命其具結，當無違法可言。而被告周正中
    於本院復未聲請詰問盧朝貴，則盧朝貴於上開陳述，對被告
    周正中而言，均認有證據能力（最高法院96年度台上字第35
    27號判決要旨足參）。
(五)、後述引用之其他卷附書證，而屬於書面之傳聞證據部分，因
    檢察官、被告周正中、辯護人於本院審理調查上開書證予以
    提示並告以要旨時，由檢察官、被告、辯護人表示意見，當
    事人、辯護人已知此等書證乃傳聞證據，而就此證據能力均
    表示無意見，亦未聲明異議，即視為同意作為證據，且本院
    審酌該書證作成時之客觀情狀，並無證據證明此等書證有何
    遭變造或偽造情事，認為以之作為本件論証之證據，均與待
    證事實具有關聯性，作為本案之證據亦屬適當，依刑事訴訟
    法第159 條之5 第1 項規定，均認得為證據。
二、訊據上訴人即被告周正中否認上開共同搶奪未遂犯行，辯稱
    ：本件案發當時我未在現場，而在高雄市○○路聖公廟內幫
    人販賣金紙，自不可能參與搶奪情事，亦無以安全帽攻擊李
    國政之情，本件涉案機車雖曾由我使用，惟案發前該機車即
    已失竊，本件搶案係盧朝貴騎乘該機車，後載綽號「阿強」
    之男子共犯云云。經查：
(一)、本件案發當時正值休假之警員李國政，騎乘機車行經案發現
    場，目睹被告及原審共同盧朝貴共乘車號MZ5-079 號機車強
    拉被害人秦美蘭頸上金項鍊，李國政隨即騎機車迴轉而自後
    追捕。被告及盧朝貴見李國政騎機車緊追在後，後座之被告
    竟先以其頭戴之安全帽丟擲李國政，惟未擊中，盧朝貴見李
    國政騎機車仍緊追不捨，即囑被告以其所戴之安全帽揮舞，
    以阻止李國政騎機車靠近。之後被告及盧朝貴共乘該機車逃
    至高雄市○○區○○街31號時，即將該機車棄置於門外，其
    2 人逃入屋內，並由被告拉下鐵門等事實，業據證人李國政
    於原審具結指證：「我行經陽明路剛好看見兩名男子騎乘機
    車靠近1 名中年婦女動手拉扯該名婦女頸上的金項鍊，我剛
    好騎乘機車行駛在對向車道，我馬上過去攔截他們，當時那
    名婦女有大叫一聲」、「（攔截結果？）一路追逐他們大約
    20分鐘。從陽明路追到大昌路，那裡有很多巷子繞行追逐，
    後來追到豐年街的民宅，他們2 人把機車丟在外面，跑入屋
    內把鐵門拉下，我不敢跟進去，我當時已經打電話報警。我
    是在下午1 時20分報警的」、「（追逐過程中有無發生糾紛
    ？）後座的人有拿安全帽丟我。我騎乘機車跟上他們有用腳
    踹他們車子3 次，沒有踹倒他們。後座的人第1 次丟我沒有
    丟到，前座的人就拿他的安全帽給後座的人，後座的人就又
    拿安全帽在手上揮舞，我不敢太靠近他們。因為我踹他們，
    所以他們才拿安全帽丟我」、「（在你踹他們過程中，是否
    清楚看到他們面貌？）有的，距離很近，大約只有相隔1 、
    2 步。因為當時他們2 人共騎乘1 部機車，我自己騎乘1 部
    ，所以可以追得很近」、「（當時那2 人是否就是在庭上的
    被告2 人？）（用手指盧朝貴）他是騎乘機車之人，另1 人
    （用手指周正中）是坐後座之人」、「（請描述被告2 人進
    入屋內時，與你相距多遠？）他們一進入屋內，我要跟著進
    入，他們就轉身把鐵門拉下，相距不到1 公尺」、「（拉鐵
    門的人是誰？）是後座的人拉鐵門。但是因為當時屋內沒開
    燈很暗，我很明確有看到後座的人拉鐵門。但我不確定前座
    的人有無拉鐵門」、「（追逐過程中騎乘機車與後座的人有
    無回頭與你面對面？）有的」、「（他們有無頭戴安全帽與
    你對看？）有的，當時他們有頭戴安全帽。我從對向車道要
    攔下他們時，就與他們正面遭遇」、「（他們2 人頭戴什麼
    樣式安全帽？）都是半罩式的」、「（有無擋風鏡片？）沒
    有」、「（你總共與被告面對面幾次？）他們回頭看我很多
    次」、「（追逐過程，有無與被告對話？）我沒有與被告說
    話。但被告有叫我不要再追他們」、「（這句話誰說的？）
    後座的人」等語明確（見原審卷第133-136 頁），又證人李
    國政於本件案發當日（93年10月17日），即於警局就盧朝貴
    之刑事檔案相片，明確指認盧朝貴為本件騎機車行搶之人在
    卷（見警卷第14頁），嗣於93年11月18日復於警局指認被告
    周正中本人，即為案發當時坐在行搶機車後座，以安全帽丟
    伊之人（見警卷第7 頁反面），並於偵查中具結指證被告是
    當時坐在後座之歹徒；盧朝貴是案發當天騎車的那一個（見
    偵卷第26、74頁），復對照盧朝貴於原審及本院上訴審所供
    ：「證人李國政他踹我的車時，他有踹到我的腳，我叫後座
    的人把我的安全帽拿起來」（見原審卷第138 頁、本院上訴
    卷第86頁），及被告及盧朝貴行搶所騎機車倒放於上開豐年
    街31號前（見警卷第27頁、第28頁之現場相片）等情，證人
    李國政係於持續之追逐中，多次且極近之距離看到被告及盧
    朝貴2 人容貌，且被告及盧朝貴騎機車逃至該處時，極為倉
    惶，李國政當時仍在其後緊追不捨，應無疑義。且李國政上
    開指證之情節，與盧朝貴於原審所供：伊與後座之人行搶未
    果後，李國政從對面的十字路口看到，就一路追過來，伊當
    時係戴半罩式安全帽（見原審卷第146 頁）及「…那天是由
    我騎乘機車，阿強坐後面，…。機車後來我因為警察在追，
    我們把機車騎乘到豐年街31號那裡」（見原審卷第80頁）等
    情大致相符。
(二)、證人李國政於警局指認被告周正中前，承辦警員事前曾告知
    被告周正中即車號MZ5-079 號重型機車之使用人，俟李國政
    於警局指認時，亦僅被告1 人在場供其指認等情，固經李國
    政於原審證述在卷（見原審卷第136 、137 頁），而其指認
    程序與內政部警政署所頒布之警察機關實施指認犯罪嫌疑人
    程序要領雖有不符，然按庭外指認之正當與否，並非以「單
    一指認」或「複數指認、列隊指認」為唯一之區別，而在於
    指認人對於被告之印象，係生成於警方指認程序之前，或係
    受警方之不當誘導所致。亦即仍應參酌：(1)犯罪發生時證人
    有無觀看行為人之機會？(2)證人當時注意到行為人之程度為
    何？(3)證人先前對行為人特徵之描述準確度如何？(4)指認時
    證人之確定程度如何？(5)犯罪發生時與指認時間相距多久？
    等事項以為判斷（最高法院96年度台上字第3480號判決要旨
    參照）。本件證人李國政於案發當時及指認被告時，係休假
    中之現職警員，因偶見本件搶案而沿途追逐嫌犯，並多次近
    距離與嫌犯接觸，且其目的既在追捕及攔阻嫌犯，且在追逐
    過程中，又遭機車後座之嫌犯丟擲安全帽及揮舞安全帽，李
    國政注意力必集中於該機車及騎乘該機車之嫌犯2 人，衡情
    而對該2 人印象深刻。而李國政確曾近距離（相距2 、3 步
    到1 公尺的距離）、面對面觀看嫌犯之面貌數次（已如前述
    ），則李國政雖於案發1 個月後之93年11月18日，始於警局
    指認被告為案發時對其丟擲、揮舞安全帽之人，然以警員追
    捕嫌犯之專業經驗及專注當時之客觀情狀，其對行搶之人的
    容貌記憶應較常人為強，且證人李國政嗣於本院上訴審仍當
    庭指認機車前座的是盧朝貴，後座的是周正中，並證稱：「
    在追逐的過程中被告2 人有回頭，接觸不到1 步的距離」等
    語明確（見本院上訴審卷第73、74頁）。足徵，證人李國政
    上開指證，自屬可信。而其於指認被告前縱經承辦警員事告
    以被告即涉案機車之使用者，且其於警局採「單一指認」方
    式等情，尚難逕認有何影響李國政指認被告之正確性。至於
    被告之辯護意旨雖以證人李國政於警詢時未就被告周正中臉
    部大痣指認，卻指認被告有長痘子，而認李國政單一指認被
    告為本件搶嫌，顯不合理而屬錯誤指認云云（見本院更三卷
    第106-109 頁）。惟上述所謂「大痣、痘子」，均屬臉部單
    一特徵，而以上開論述，證人李國政係對於被告臉部之整體
    面貌，在其與被告近距離追逐、被告有回頭及以安全帽丟擲
    、揮舞等特殊印象予以指認，足認上開指認被告之正確性無
    誤，此部分辯護意旨所陳，尚非可採。
(三)、原審共同被告盧朝貴何以騎乘證人楊鎮豪所有之MZ5-079 號
    重型機車行搶一節，證人楊鎮豪於警詢及偵查中具結證稱：
    「本件車號MZ5-079 號重型機車，伊於案發前2 年多即借給
    伊舅舅即周正中使用，平日均為周正中所騎用，伊母親於93
    年10月13日以電話告知伊該機車失竊一事，伊始於93年10月
    15日自台南返家前往警局報失竊」等語（見警卷第11頁、偵
    卷第25頁），且上開機車於93年10月15日向警方通報失竊，
    亦有卷附車輛竊盜電腦記錄可查（見警卷第30頁），固足認
    該機車確屬楊鎮豪所有，曾借予被告使用，楊鎮豪嗣於93年
    10月15日報案該機車失竊等情。惟盧朝貴於原審先供稱：「
    我承認我有搶奪秦美蘭。但我沒有與周正中一起搶奪，我是
    與另一人去搶奪，（我不知道）那個人的真實姓名，但我可
    以找到他。他外號叫作「阿強」，謝進興知道「阿強」的真
    實姓名，……，MZ5-079 號機車我不知道是誰的。我聽警察
    說是周正中的機車。我以前曾經與周正中一起騎乘這部機車
    ，…，那部機車不是我偷牽的。…，作案的機車是否「阿強
    」騎乘過來，我不清楚。那天是「阿強」去我家，我與他騎
    機車外出，「阿強」臨時起意說要搶奪，…」等語（見原審
    卷第63、64頁）；之後於原審改稱：「我承認有檢察官所起
    訴的犯罪事實。那部機車（MZ5-079 號）之前周正中有借我
    ，我有搭載過「阿強」的朋友「忠仔」，那天那部機車是「
    忠仔」騎去立志商工附近的菜市場。我向他借用這部機車，
    與「阿強」一起騎去搶奪的」（見原審卷第80頁），而至原
    審審理時又改稱：「（為何當日騎乘該車？）我的朋友將該
    車騎到我家，我才知道，那部機車是我朋友牽過來的」（見
    原審卷第147 頁）；而被告周正中則先後辯稱：(1)伊於93年
    10月初向楊鎮豪借用該機車後，同年月10日左右在伊高雄市
    ○○區○○街10號6 樓住處樓下失竊，伊懷疑是盧朝貴所竊
    ，楊鎮豪所稱10月8 日失竊是楊鎮豪記錯了（見警卷第2 頁
    反面、第3 頁反面）；(2)該機車係93年10月初失竊，伊本來
    將該機車停放於大樓的車庫內，早上要去吃早餐，發現車子
    不見了（見偵卷第26頁）；(3)我不承認有檢察官所起訴的犯
    罪事實。我沒有參與，我不知道為何會起訴我。這部機車是
    我外甥楊鎮豪的，盧朝貴9 月底有向我借過1 次，借完1 小
    時後就還我了。案發當日我沒借機車給盧朝貴，案發之前該
    部機車停在我家大樓下面遺失，楊鎮豪有去報遺失（原審卷
    第80頁）；(4)（為何把車子交給盧朝貴去騎乘？）當時他向
    我借車說要回去換衣服，說半小時之後還我，結果沒有幾天
    車子就不見了。我隔兩天有請家人報失竊（見原審卷第147
    頁）。互核上開證人楊鎮豪、被告及盧朝貴之供述，本件供
    行搶之機車既由被告通知楊鎮豪之母轉知楊鎮豪報案，則報
    案所稱之機車失竊時間10月8 日22時許，自係由被告所告知
    ，然被告關於該機車失竊之日期卻前後辯稱係10月初、10月
    10日，而與報案失竊時間不合，被告稱係楊鎮豪記憶有誤，
    已屬有疑，且被告先後所述情節亦非完全相符。又盧朝貴於
    原審已坦承犯行，其行搶時所騎機車若果係向被告以外之人
    借得，而非與該機車平日之使用人即被告共同騎乘該機車行
    搶，就機車來源自無虛詞隱瞞之必要，惟如上所述盧朝貴先
    陳稱：該機車不知是否「阿強」騎來；又改稱：係在立志商
    工附近菜市場向「阿忠」借得；再改稱：係朋友騎該機車至
    其住處云云，一再反覆其詞，未能就何以騎該機車據實陳述
    ，其所稱各詞顯係迴護被告甚明，自非可信。從而，被告所
    辯本件作案機車於案發之前已失竊自非可採，無從僅憑該機
    車有報案失竊之紀錄，遽為被告有利之認定。
(四)、原審共同被告盧朝貴雖於警詢、偵查、原審及本院上訴審均
    稱：伊未與周正中犯本件搶奪案，伊行搶當時機車後座所載
    之人，為綽號「阿強」之成年男子，並非周正中云云。惟盧
    朝貴始終未能提出「阿強」之真實姓名、年籍、住所等資料
    以供查證。又證人謝進興固於本院更一審證稱：案發當日接
    近中午時，伊到高雄市○○區○○街31號，因盧朝貴說要幫
    伊找工作，當時盧朝貴向伊借機車（非作案所騎機車）外出
    說要辦事，至於辦何事伊不知，過不久盧朝貴尚未返回該處
    ，警察即已到場。隔1 、2 天後，盧朝貴與另一名男子共騎
    向伊借用之機車至伊家歸還，介紹另一名男子叫「阿強」，
    「阿強」並非周正中，伊與周正中在本案之前開庭前並不認
    識等語（見本院更一卷第145-147 頁），惟此與盧朝貴於原
    審所供：「我是與另一人去搶奪，（我不知道）那個人的真
    實姓名，但我可以找到他。他外號叫作「阿強」，謝進興知
    道「阿強」的真實姓名」（見原審卷第63頁）不符，足認盧
    朝貴所稱共同行搶之「阿強」者，顯其虛構用以迴護真正之
    共犯即被告周正中。再者，縱認案發後1 、2 天，盧朝貴確
    有帶「阿強」一起去還謝進興機車，亦無法推認本件與盧朝
    貴行搶之人為「阿強」而非被告，故上開盧朝貴之供述及謝
    進興之證詞，均難採為被告有利之認定。
(五)、被告周正中雖辯稱：本件搶案發生時伊不在現場云云，惟關
    於被告於案發當時之行蹤，其於警詢供稱：當時伊在家裏泡
    茶（見警卷第2 頁反面）；於偵查中供稱：案發當時伊在上
    開昭良街家中，有當時與伊在一起的朋友陳豐翔可作證（偵
    卷第26、45、46頁），嗣又以找不到陳豐翔，而由證人許迪
    民到庭作證（見偵卷第58頁），而證人許迪民雖於偵查及本
    院上訴審具結證稱：伊於93年農曆8 月9 日至9 月10日均在
    苓雅區○○路的聖公媽廟賣金紙，那陣子周正中每日來找伊
    ，同年國曆10月17日中午周正中去該廟找伊，幫伊拉客，與
    伊聊天，至下午7 時許始離去等語（見偵卷第58、59頁、本
    院上訴審卷第77、78頁），然其證詞與被告上開所辯「案發
    當時伊在家中泡茶，與友人陳豐翔在一起」全然不符。且被
    告並非受僱在證人許迪民處工作，縱被告於上開期間常至聖
    公媽廟與許迪民聊天，並幫忙拉客，被告每日停留在聖公媽
    廟時間亦無可能固定，則證人許迪民如何於案發後之數月或
    1 年餘之上開偵查及本院上訴審，仍能明確記憶「被告在案
    發當日係中午到場，下午7 時許離開」等情，足徵證人許迪
    民所證上情，亦與生活經驗法則不符。從而，證人許迪民所
    稱因被告該期間每日去找伊，故伊記得10月17日中午被告有
    去該廟找伊，幫伊拉客云云顯不足採，被告此部分所辯，自
    非可信。
(六)、本件案發時究係由原審共同被告盧朝貴著手拉扯被害人秦美
    蘭頸上之金項鍊，抑或由被告周正中著手搶奪，因被害人於
    原審雖無法確認究係前座之人，或係後座之人出手拉扯其頸
    上之金項鍊，惟被害人已於偵查中具結證述：「當天（93年
    10月17日）我騎腳踏車在陽明路的慢車道上，到銀行（三信
    合作社）前面時，突然有2 人騎機車從我左後方過來，坐後
    座的男子突然伸手過來抓我的項鍊，我趕快煞車停下來，前
    座的男子穿紅色衣服，後座的男子穿深色衣服，我有以左手
    抵擋，所以對方沒有得手，當時我一直喊搶劫，他們沒有抓
    到就騎走了」、「他（即後座的男子）有用力抓項鍊，…應
    該是要搶劫」（見偵卷第38頁）等情明確，因被害人於94年
    1 月18日偵查中作證時，距案發時間約僅3 個月，其就案發
    經過仍記憶猶新，衡情當以被害人於偵查中所述為可採，又
    參以盧朝貴及被告2 人與被害人同向前行，其2 人騎乘機車
    自被害人之左後方接近，並著手搶奪被害人頸上之金項鍊，
    當時若由駕駛機車之盧朝貴下手搶奪，則其以右手搶奪之際
    ，機車之油門將因加油之右手放鬆油門而減慢車行速度，若
    以其左手搶奪，則其左手上肢關節之運行方向則將與機車前
    行方向有違，足見盧朝貴於原審自承係伊搶奪被害人金項鍊
    云云，顯與事理有違。足認本件著手搶奪被害人頸上金項鍊
    之人，應係機車後座之被告，而盧朝貴所稱上情，顯屬有意
    迴護當時坐於後座之被告甚明。此外，本件被害人頸上之金
    項鍊，當時並未遭搶奪得手，而無損失物品一節，亦據被害
    人於警詢陳明在卷（見警卷第8 頁），是被告及盧朝貴所共
    犯之搶奪行為自屬未遂甚明。
(七)、被告及盧朝貴於搶奪未遂之際，究有無以安全帽攻擊追捕之
    人即證人李國政而施以強暴？查被告及盧朝貴於搶奪未遂，
    欲逃離現場時，因見證人李國政緊追不捨，追逐中復曾乘其
    貼近被告及盧朝貴所騎機車之際，用腳踹被告及盧朝貴所騎
    機車之事實，業據盧朝貴供承：「李國政他踹我的車時，有
    踹到我的腳」（見原審卷第138 頁），核與證人李國政所證
    於追捕被告及盧朝貴之過程中，因貼近被告及盧朝貴之機車
    ，而以腳踹其等所騎機車（見原審卷第133 頁）等情相符。
    又當時坐於機車後座之人有持安全帽丟擲證人李國政一節，
    亦經盧朝貴於原審供承（見原審卷第63頁），足認後座之被
    告確曾向追緝之李國政丟擲安全帽甚明，至於盧朝貴嗣於原
    審改稱：我並未看到後座之人丟安全帽云云，顯不足採。又
    盧朝貴於原審供稱：李國政他踹我的車時，他有踹到我的腳
    ，安全帽因此震動擋住我的視線，我才叫後座的人把我的安
    全帽拿起來，以免妨害我騎車等語（見原審卷第138頁），
    而證人李國政於本院上訴審證稱：有看見後座的人向前拿安
    全帽等語（見本院上訴卷第73頁），又若是安全帽擋住視線
    ，一般是由騎車者自己扶正安全帽，此為一剎那即可完成之
    事，盧朝貴若果真因安全帽晃動而遮蔽其視線，則自可自己
    稍加扶正即可排除其視線障礙，何須再將安全帽取下之必要
    ？亦殊無由叫後座者把安全帽扶正之理，更無由叫後座者把
    安全帽拿起來之理，故盧朝貴於原審所稱「叫後座的人把我
    的安全帽拿起來，以免妨害我騎車」，應是囑後座之被告拿
    下其安全帽抵擋追緝者，則被告所辯其未坐在後座，未曾丟
    擲、揮舞安全帽云云，均非事實。
(八)、綜上所述，被告周正中所辯上情，均屬卸責之詞，不足採信
    。本件事證明確，被告上開共同搶奪未遂犯行，足可認定。
三、論罪部分：
(一)、按刑法第329 條之準強盜罪，以竊盜或搶奪，因防護贓物、
    脫免逮捕或湮滅罪證，而當場施以強暴、脅迫者，為其構成
    要件。而此所稱之強暴、脅迫行為，參照司法院釋字第630
    號解釋意旨，乃指達於使人難以抗拒之程度者而言。蓋擬制
    為強盜行為之準強盜罪構成要件行為，雖未如刑法第328 條
    強盜罪之規定，將實施強暴、脅迫所導致被害人或第三人不
    能抗拒之要件予以明文化，惟必於竊盜或搶奪之際，當場實
    施之強暴、脅迫行為，已達於使人難以抗拒之程度，其行為
    之客觀不法，方與強盜行為之客觀不法相當，而得與強盜行
    為同其法定刑。故竊盜或搶奪之行為人，縱因防護贓物、脫
    免逮捕或湮滅罪證，而有當場施以強暴、脅迫之行為，惟其
    所實施之強暴、脅迫行為，若尚未達於使人難以抗拒之程度
    者，即難與強盜行為同視，自不能遽依準強盜罪論擬。本件
    被告周正中與盧朝貴於上開時、地，搶奪被害人頸上項鍊未
    得手之際，被告固有先以其頭戴之安全帽丟擲當時在後追逐
    之證人李國政，然未擊中，繼而揮舞盧朝貴所戴安全帽，阻
    止李國政騎車靠近等情（已如前述），然觀諸上開客觀情狀
    ，尚未達於使李國政難以抗拒之程度甚明，自難論以準強盜
    罪。故核被告所為，係犯刑法第325 條第3 項、第1 項之搶
    奪未遂罪。
(二)、被告周正中與盧朝貴間，就上開犯行，有犯意聯絡，及行為
    分擔，均為共同正犯（被告行為時之刑法第28條規定：「二
    人以上共同實施犯罪之行為者，皆為正犯」，而於被告等人
    行為後之95年7 月1 日修正施行之刑法第28條規定：「二人
    以上共同實行犯罪之行為者，皆為正犯」，依據立法理由說
    明，係將「共同正犯」之概念排除學說及實務上通稱之「陰
    謀共同正犯」、「預備共同正犯」，是修正後之共同正犯規
    定，限縮共同正犯之成立範圍，較修正前之規定有利於被告
    等人，經比較上開新舊法規定後，自應依修正後刑法第28條
    ，論以共同正犯）。
(三)、被告周正中前於90年間因違反毒品危害防制條例案件，經原
    審法院90年度訴字第2728號判處有期徒刑1 年確定，於93年
    3 月1 日因縮刑期滿執行完畢出監，有臺灣高等法院被告前
    案紀錄表在卷可稽（見本院更三卷第38頁），被告受有期徒
    刑之執行完畢，於5 年內故意再犯有期徒刑以上之本罪，無
    論依修正前刑法第47條或修正後第47條第1 項之規定均構成
    累犯，即無有利、不利之情形，自無庸為新、舊法之比較，
    應適用修正後之刑法第47條第1 項規定論以累犯，並加重其
    刑（最高法院97年4 月22日97年第2 次刑事庭會議刑議字第
    2 號決議意旨足參）。
(四)、被告周正中著手於搶奪犯罪行為之實行而不遂，為未遂犯，
    應依刑法第25條第2 項規定減輕其刑（按行為後刑法條文經
    修正，惟無有利、不利情形，如刑法第26條未遂犯得減輕其
    刑之規定移列第25條等，應適用裁判時法，最高法院95年11
    月7 日95年第21次刑事庭會議刑議字第6 號決議足參）。又
    被告同有加重及減輕其刑之事由，依法先加後減之。
四、原判決關於被告周正中部分，予以論罪科刑，固非無見，惟
    查：
(一)、被告周正中所為，係成立刑法第325 條第3 項、第1 項之搶
    奪未遂罪，原審論以準強盜未遂罪，適用法則自有不當。
(二)、被告周正中行為後，有上開刑法規定之修正，原審未及比較
    適用，亦有未洽。
五、被告周正中上訴仍執前詞否認犯罪，固無足取，然原判決關
    於被告部分，既有上述可議，自應由本院將原判決關於被告
    部分撤銷改判。審酌被告為圖不法所得之犯罪動機、目的，
    竟夥同盧朝貴於白晝之市區道路，公然搶奪被害婦女之頸部
    金鍊，嚴重危害社會治安及被害人財產法益，犯後否認犯行
    之態度，復有犯罪前科再犯（參卷附臺灣高等法院被告前案
    紀錄表）及其智識程度等一切情狀，量處如主文第2 項所示
    之刑。又被告之犯罪時間在96年4 月24日以前，符合減刑條
    件，應依中華民國96年罪犯減刑條例第2 條第1 項第3 款規
    定，減如主文第2 項所示之有期徒刑9 月。至於被告及盧朝
    貴共乘之車號MZ5-079 號重型機車，雖供其2 人搶奪犯罪，
    然此機車乃不知情之楊鎮豪所有之物（見警卷第13頁之發還
    領據），既非屬被告及盧朝貴所有，依法自不得宣告沒收，
    附此敘明。
六、原判決關於共同被告盧朝貴部分，業經本院前審即95年度重
    上更(一)字第209 號判決確定，附此敘明。
據上論結，應依刑事訴訟法第369 條第1 項前段、第364 條、第
299 條第1 項前段，刑法第2 條第1 項但書、第28條、第325 條
第3 項、第1 項、第25條第2 項、第47條第1 項，中華民國96年
罪犯減刑條例第2 條第1 項第3 款、第7 條，判決如主文。
本案經檢察官許美女到庭執行職務。
中    華    民    國    99    年    8     月    10    日
                  刑事第三庭    審判長法  官  莊崑山
                                      法  官  莊松泉
                                      法  官  張意聰
以上正本證明與原本無異。
如不服本判決應於收受本判決後10日內向本院提出上訴書狀，其
未敘述上訴理由者，並得於提起上訴後10日內向本院補提理由書
狀（均須按他造當事人之人數附繕本）「切勿逕送上級法院」。
中    華    民    國    99    年    8     月    10    日
                                      書記官  陳金卿
附錄本件判決論罪科刑法條：
刑法第325 條第3 項、第1 項
意圖為自己或第三人不法之所有，而搶奪他人之動產者，處6 月
以上5 年以下有期徒刑。
第1 項之未遂犯罰之。

司法院資訊處製作；財團法人民間司法改革基金會備份。
